【裁判字號】    89,重訴,43
【裁判日期】    890920
【裁判案由】    返還不當得利
【裁判全文】
台灣花蓮地方法院民事判決  八十九年度重訴字第四三號
    原      告  花蓮區中小企業銀行股份有限公司
    法定代理人  甲○○
    訴訟代理人  廖學忠律師
    被      告  安泰商業銀行股份有限公司
    法定代理人  丙○○
    訴訟代理人  丁○○
    被      告  乙○○
右當事人間返還不當得利事件，本院判決如左：
    主    文
原告之訴及假執行之聲請均駁回。
訴訟費用由原告負擔。
    事    實
甲、原告方面：
  一、聲明：
    （一）鈞院八十四年執字第一四四七號及第一六九三號強制執行事件分配表關於
          被告部分應予撤銷。
    （二）被告乙○○應將向鈞院八十四年執字第四四七號強制執行事件領取分配款
          新台幣四百一十五萬三千一百一十五元返還員維建設股份有限公司，由鈞
          院依八十四年執字第四十一號強制執行事件分配表所列之債權重新分配。
    （三）被告乙○○應將向鈞院八十四年執字第一六九三號強制執行事件領取分配
          款新台幣壹佰拾陸萬壹仟貳佰壹拾玖元返還員維建設股份有限公司，由
          鈞院依八十四年執字第四十一號強制執行事件分配表所列之債權重新分配
          。
    （四）被告安泰商業銀行股份有限公司應將向鈞院八十四年執字第一六九三號強
          制執行事件領取分配款新台幣壹佰陸拾萬捌仟伍佰拾陸元返還員維建
          設股份有限公司，由鈞院依八十四年執字第四十一號強制執行事件分配表
          所列之債權重新分配。
    （五）訴訟費用由被告負擔。
    （六）願供擔保請准就聲明之第二、三、四項宣告假執行。
  二、陳述：
    （一）查被告乙○○、安泰商業銀行股份有限公司（以下簡稱安泰銀行）稱伊為
          訴外人吳木己、黃淑櫻二人之債權人，乙○○在鈞院八十四年度執字第四
          四七號被告對吳木己求償票款強制執行事件中，獲得新台幣（下同）肆佰
          壹拾伍萬仟壹佰壹拾伍元之分配款，在鈞院八十四年度執字第一六九三
          號被告對黃淑櫻求償票款強制執行事件中獲得壹佰肆拾貳萬肆仟玖佰壹拾
          柒元之分配款，被告安泰銀行亦在鈞院八十四年執字第一六九三號對黃淑
          櫻強制執行事件中，獲得分配款一百七十一萬八千九百六十六元之分配款
          ，有分配表可證（見證號一）。
    （二）經查被告受分配之吳木己以及黃淑櫻之金錢債權，係吳木己以及黃淑櫻二
          人在鈞院八十四年度執字第四十一號對於債務人員維建設股份有限公司（
          以下簡稱員維公司）強制執行程序中各以本票債權二千五百萬元參與分配
          ，吳木己受分配款為五百零六萬七千零四元，黃淑櫻受分配款為四百二十
          四萬零九百三十六元。
    （三）茲因原告係員維公司之債權人，接受鈞院八十四年執字第四十一號強制執
          行事件之分配表時，發現吳木己、黃淑櫻二人前揭參與分配之本票各二千
          五百萬元係不實債權，依法不得參與分配，二人受領分配款實屬不當得利
          ，應歸員維公司依該事件分配表所列之其他債權人以參與分配之債權比率
          重新分配，乃原告於員維公司怠於行使權利時，代位該公司對吳木已、黃
          淑櫻二人向鈞院提起返還不當得利事件，經鈞院八十五年重訴更一字第一
          號受理在案，鈞院審理中，原告苦於無法發現吳、黃二人假債權之證據，
          而受敗訴判決（見證三），嗣原告提起上訴，台灣高等法院花蓮分院以八
          十七年重上字第三號受理在案，吳木己、黃淑櫻二人自知理屈，在獲原告
          承諾不追究其刑事及民事責任之後，同意撤回參與分配，將分配款交鈞院
          八十四年執字第四十一號所作分配表所列之其他債權重新分配，雙方並作
          成和解筆錄（見證四）。
    （四）旋吳木己、黃淑櫻二人依和解筆錄約定撤回鈞院八十四年執字第四十一號
          參與分配，惟鈞院則以吳木己、黃淑櫻二人受分配之債權已經分別由八十
          四年執字一四四七號、一六九三號強制執行程序中扣押，吳、黃二人之撤
          回無效，惟按和解筆錄成立者與確定判決有同一之效力，民事訴訟法第三
          百八十條第一項定有明文，原告之前開對吳木己、黃淑櫻請求返還不當得
          利訴訟如獲法院判決，則法院於八十四年執字第四十一號分配表記載應由
          吳木己、黃淑櫻二人分得之款項，將全數歸還員維公司，原告與吳木己、
          黃淑櫻二人於台灣高等法院花蓮分院八十七年重上字第三號所作成之和解
          內容，與原告獲勝訴判決無異。故亦有使吳、黃二人必須撤回參與分配，
          再由鈞院將其二人原分配所得之款項歸還員維公司而重新交債權人分配，
          該和解筆錄亦有拘束鈞院之效力。次按強制執行之債權人得以言詞或書狀
          撤回強制執行，以終結強制執行程序，又按強制執行，除本法另有規定外
          ，準用民事訴訟之規定，強制執行法第三十條之一定有明交，依民事訴訟
          法第二百六十二條之旨意，民事訴訟程序，係國家以保護人民私權為目的
          而設置之程序，自應尊重當事人之意思，無採取干涉主義之必要，故當事
          人得隨時撤回其訴，因本法準用民事訴訟法之結果，吳木己、黃淑櫻之撤
          回參與分配，亦屬其等自由，即在其債權受扣押後，自仍能撤回。吳木己
          、黃淑櫻二人撤回參與分配，其依分配表分配之款項，既為執行程序中拍
          賣員維公司之不動產所得，依法原應分配與實行參與分配之各債權人，並
          非執行程序終結後對債權人員維公司之財產繼續為強制執行之所得，故應
          按原分配次序及債權之比例補行分配。
    （五）查吳木己、黃淑櫻於  鈞院八十四年執字第四十一號受分配之本票債權面
          額各二千五百萬元，其本票票號分別為０七七九八五號及０七七九八八號
          。被告乙○○於  鈞院八十五年重訴更(一)字一號原告請求吳木己、黃淑櫻
          二人返還不當得利事件，乙○○證稱：「在八十三年八月中旬為了借他（
          即吳木己）一千七百萬元時，一起到花蓮來評估途中，他跟我講為了要讓
          員維公司及排除其他債權人，他要員維公司董事長親筆簽名的本票兩張給
          他充做債權來排除其他債權人，後來在八月十九日吳木己有拿其中一張兩
          千五百萬元本票要轉讓給我，因為他已經跟我講過是沒有債權的本票，而
          且已發現了，指明無法轉讓」等語，當時一同作證之員維公司董事長游鴻
          哲亦證述：「為了拯救公司，在開債權會議之前，我們是舊識，當時他說
          五千萬元，他有幫忙我們主持會議時候說話的力量，根本沒有五千萬元的
          債權，後來我們有發存證信函向他要回本票，他一直沒有回覆，並將該本
          票拿去查封我們建物，我們公司失敗了，沒有費用打官司，當時開本票時
          有很多證人可以證明為了保衛我們公司才這樣拯救的，李麒祿、吳海珠都
          是公司職員可證明，存證信函可補呈」等語，有筆錄可證（見證五號）。
          被告乙○○明知吳木己、吳木己之妻黃淑櫻於  鈞院八十四年執字第四十
          一號實行債權，員維公司簽發面額各為二千五百萬元之本票，並無真正債
          權存在，吳、黃二人據以強制執行，已不合法，且從吳、黃二人由法院分
          配之款項，亦不能取得，應歸還員維公司。乙○○竟對不存在之參與分配
          ，其分配應無效。
    （六）由上所述，吳木己、黃淑櫻二人於鈞院八十四年執字第四十一號強制執行
          程序中撤回分配表所載之款，已屬員維公司所有，並非吳、黃二人所有，
          乃被告竟對不存在之吳、黃二人債權受分配，其分配亦屬無效，自應將所
          分配款項返還員維公司，並依照債權比率重新分配。
  三、證據：提出分配表、判決書以及和解筆錄為證。
乙、被告乙○○方面：
  一、聲明：駁回原告之訴及假執行之聲請。
  二、陳述：
  （一）本件原告持與訴外人黃淑櫻以及吳木己在台灣高等法院花蓮分院八十七年度
        重上字第三號之和解筆錄主張被告在貴院受理八十四年度執第一六九三、一
        四四七號被告乙○○與債務人黃淑櫻、吳木己間求償票款強制執行事件執行
        所得分配款為不當得利，然查系爭之標的仍係債務人吳木己、黃淑櫻依據員
        維公司向其借款提供土地為擔保並開立之本票聲請裁定，進而請求強制執行
        事件，所得之分配款。被告係吳木己及黃淑櫻之債權人，持執行名義於八十
        四年十月五日聲請法院民事執行處發給執行命令，禁止債務人吳木己、黃淑
        櫻收取對員維公司於貴院八十四年度執字第四一號之分配款，則被告執行分
        配所得係有正當權源，並非不當得利。
  （二）且原告代位員維公司向吳木己以及黃淑櫻請求返還不當得利之訴，係於八十
        四年執全字第二三0號假扣押吳木己以及黃淑櫻之分配款後，再代位員維公
        司起訴提起返還不當得利，該案經貴院以八十五重訴更一字第一號判決敗訴
        在案，原告雖經不服判決而提起上訴，在二審審理中，吳木己、黃淑櫻因損
        害債權案經被告提出告訴，並遭判決有罪後，惱羞成怒才在二審中與原告通
        謀虛偽共同作成損害被告債權之訴訟上之和解，撤回參與分配之聲請。被告
        合理懷疑吳木己、黃淑櫻係與原告間達成祕密協議，否則此和解是否太違背
        常理？更違反民法第七百三十六條和解之規定。且細查上開和解內容，吳木
        己以及黃淑櫻僅表示願撤回並同意將分配款交還民事執行處重行分配而已，
        並無認諾、捨棄或承認吳木己、黃淑櫻對員維公司之本票債權不存在。再請
        參閱前揭八十五年度重訴更一字第一號判決之理由，足証吳木己、黃淑櫻對
        員維公司之債權存在仍然存在，則被告受領分配款即有合法權源，自不構成
        不當得利。次查吳木己、黃淑櫻是否有權履行前揭和解筆錄，依強制執行法
        之規定債務人就被扣押之財產已喪失處分權，此乃不爭之法理。貴院執行處
        亦同意此見解，有吳、黃依上開和解筆錄內具狀聲請撤回，經貴院以依強制
        執行法第一百十五條第一項之規定不准在案，足証債務人無權處分已被扣押
        之財產，倘若貴院再作與先前不同之判決，將造成矛盾判決，而則強制執行
        法對第三人執行之章節已無存在之必要，人民百姓之權益亦將不保。
  （三）查訴訟上之和解，依最高法院七十一年台上字第一零零九號判決之見解雖與
        確定判決同一效力，亦兼有私法上和解之性質，其法律行為之作成與效力仍
        應受民法之規範，即不得拘束非當事人（查上開和解被告並非該案之當事人
        ），依民法第七十一條前段之規定法律之行為違反強制或禁止之規定者，無
        效。可知訴訟上之和解，其作成之法律行為仍應符合法律強制或禁止之規定
        ，若就不適法之標的為和解內容，仍影響訴訟上和解之效力。今原告與吳、
        黃間已明知系爭之標的已受被告所查封，依強執法第五十一條之規定：實施
        查封後債務人就查封物所為之移轉，設定負擔或其他有礙執行效果之行為對
        債權人不生效力乃明文之規定，況民法第二百四十四條亦規定債務人之無償
        行為，有害及債權人者債權人得請求法院撤銷之。被告據此請求撤銷該和解
        筆錄並剔除其分配款。查訴外人吳、黃已履行就該和解筆錄向貴院提出撤回
        之聲請及請求、為貴院所不准，今僅係原告與吳、黃間存在給付不能，或債
        務不履行而已，此和解筆錄與被告行使強制執行無關，更不得終止執行之程
        序。
  （四）綜上訴外人吳、黃對員維公司之本票債權存在（原告並無法舉証其債權不存
        在）其執行所得之分配款，並無不當得利，該分配款已遭被告扣押在先，被
        告以執行名義參與分配乃有合法權源，吳、黃乃挾怨與原告共謀再損害被告
        之債權而以和解方式企圖作掉被告之債權，幸貴院執行處法官明察使其未遂
        ，今復縱恿原告提出本訴，以上狀祈明鑒駁回原告之訴，實為德便！
  三、證據：提出執行命令、判決書以及和解筆錄為證。
丙、被告安泰銀行方面：
  一、聲明：駁回原告之訴及假執行之聲請。
  二、陳述：債權均屬真實存在，並無不當得利之情形。
    理    由
一、本件原告起訴主張被告二人依據對於訴外人吳木己及黃淑櫻之債權，先行扣押吳
    、黃二人對於員維公司之債權，嗣並經法院強制執行程序而分別受領分配款，然
    吳、黃二人對於員維公司之債權並不存在，業經原告與吳、黃二人於另訴中獲得
    具有判決確定效力之和解筆錄確認在案，則被告二人受領該筆款項即屬無法律上
    之原因而受有利益，原告為員維公司之債權人，自得代位請求員維公司向被告二
    人依據不當得利之法律關係請求返還該筆分配款。被告二人則以受領分配均係依
    照執行名義進行執行程序，經由法院分配款項所得，並無不當得利之問題等語置
    辯。
二、按「無法律上之原因而受利益，致他人受損害者，應返還其利益。雖有法律上之
    原因，而其後已不存在者，亦同。」民法第一百七十九條固訂有明文，然該條既
    規定以「無法律上原因而受有利益」為要件，則若受有利益係基於債權之清償等
    原因，自非該條所稱之「無法律上原因而受有利益」。又「和解成立者，與確定
    判決，有同一之效力。」民事訴訟法第三百八十條第一項固定有明文，然按「確
    定判決，除當事人外，對於訴訟繫屬後為當事人之繼受人者，及為當事人或其繼
    受人占有請求之標的物者，亦有效力。」，民事訴訟法第四百條第一項亦定有明
    文，因此訴訟上和解成立者，固生與確定判決之同一效力，然縱採最廣汎之效力
    範圍，該和解筆錄之效力仍僅及當事人間，除有民事訴訟法第四百零一條所定既
    判力主觀範圍擴張之情形下，並不及於非和解當事人以外之人。
三、本件原告所主張之事實，固據提出分配表、判決書以及和解筆錄為證，而原告與
    吳、黃二人所成立訴訟上之和解筆錄，固然載明吳、黃二人撤回參與分配之聲請
    ，然就原告所主張吳、黃二人對對於員維公司之債權是否存在一事並未在和解範
    圍之內，且該筆錄效力既僅原告與吳、黃二人間成立，如前所述，和解筆錄之效
    力自不及於非當事人之本件被告二人。至於吳、黃二人雖於和解時稱願撤回參與
    分配之聲請，然吳、黃二人之債權既經本院扣押，吳、黃二人即暫時喪失對於該
    筆債權之處分權，自不得撤回參與分配之聲請。則被告二人依據對於吳、黃二人
    債權對於吳、黃之財產即對員維公司之債權強制執行，並受領分配款，均屬其債
    權實現之正當行為，並無「無法律上原因而受有利益」之情形，原告起訴主張被
    告二人受有利益係屬不當得利，自有誤會。
四、從而，原告依據代位行使不當得利之法律關係請求被告二人將分配款返還即無理
    由，應予駁回。原告受敗訴判決，其假執行之聲請即失所依據，應併予駁回。
五、據上論結，原告之訴為無理由，依民事訴訟法第七十八條判決如主文。
中      華      民      國    八十九    年      九      月    二十    日
                                    臺灣花蓮地方法院民事庭
~B法      官  賴淳良
右正本證明與原本無異。
如對本判決不服，應於送達後廿日內，向本院提出上訴狀（應抄附繕本）。
~B法院書記官  童瑞月
中      華      民      國    八十九    年      九      月     二十七   日


司法院資訊處製作；財團法人民間司法改革基金會備份。
